---
title: "統計データ解析I"
subtitle: "第4講 練習問題"
date: "`r Sys.time()`"
format:
    html: 
      toc: true
      html-math-method: katex
      self-contained: true
      grid: 
        margin-width: 350px
execute: 
  echo: true
  warning: false
reference-location: margin
citation-location: margin
tbl-cap-location: margin
fig-cap-location: margin
editor: visual
editor_options: 
  chunk_output_type: console
---

## 準備

以下で利用する共通パッケージを読み込む．

```{r}
library(conflicted)  # 関数名の衝突を警告
conflicts_prefer(    # 優先的に使う関数を指定
    dplyr::filter(),
    dplyr::select(),
    dplyr::lag(),
    )
library(tidyverse)
```

## データフレームの操作

### 問題

`datasets::airquality` に対して以下の条件を満たすデータを取り出しなさい．

-   7月のオゾン濃度 (`Ozone`)

-   風速 (`Wind`) が時速10マイル以上で，かつ気温 (`Temp`) が華氏80度以上の日のデータ

-   オゾン (`Ozone`) も日射量 (`Solar.R`) も欠測 (`NA`) でないデータの月 (`Month`) と日 (`Day`)

## データの読み込みと操作

### 問題

サンプルデータ (`jpdata`) を読み込んで操作しなさい．

::: callout-note
<https://www.e-stat.go.jp> より取得したデータ (文字コード : utf8)

-   jpdata1.csv : 県別の対象データ
-   jpdata2.csv : 対象データの内容説明
-   jpdata3.csv : 県と地域の対応関係

(地域から探す / 全県を選択 / 項目を選択してダウンロード)
:::

-   作業ディレクトリ内にサブディレクトリ `data` を作成し，その中に置いて読み込む．

    ```{r}
    #| eval: false
    jp_data <- read_csv(file = "data/jpdata1.csv")
    jp_item <- read_csv(file = "data/jpdata2.csv")
    jp_area <- read_csv(file = "data/jpdata3.csv")
    ```

    日本語に問題がある場合は英語版を読み込む．

    ```{r}
    #| eval: false
    jp_data_en <- read_csv(file = "data/jpdata1-en.csv")
    jp_area_en <- read_csv(file = "data/jpdata3-en.csv")
    ```

## データの集計

### 問題

以下の指示に従ってサンプルデータ (`jpdata`) を整理しなさい．

-   県別の人口密度を求めよ．

-   地方別の人口密度を求めよ．

    ::: callout-warning
    県ごとに人口が異なるので単純に人口密度を平均してはいけない．
    :::

-   地方別の1000人当たりの婚姻・離婚数を概算せよ． なお，データの記述では「人口1000人当たり」とあるが，この「人口」とは若年層は婚姻不可として除いた「婚姻可能な人口1000人当たり」と考えて計算しなさい．
