---
title: "統計データ解析I"
subtitle: "第5講 練習問題"
date: "`r Sys.time()`"
format:
    html: 
      toc: true
      html-math-method: katex
      self-contained: true
      grid: 
        margin-width: 350px
execute: 
  echo: true
  warning: false
reference-location: margin
citation-location: margin
tbl-cap-location: margin
fig-cap-location: margin
editor: visual
editor_options: 
  chunk_output_type: console
---

## 準備

以下で利用する共通パッケージを読み込む．

```{r}
library(conflicted)  # 関数名の衝突を警告
conflicts_prefer(    # 優先的に使う関数を指定
    dplyr::filter(),
    dplyr::select(),
    dplyr::lag(),
    )
library(tidyverse)
```

## 基本的なグラフの描画

### 問題

東京都の気候データ `tokyo_weather.csv` を用いて以下の問に答えよ．

-   6月の気温と湿度の折線グラフを描け．

-   1年間の気温と湿度の折線グラフを描け．

-   各月の平均気温と湿度の折線グラフを描け．

::: callout-note
CSVファイルが作業ディレクトリの下のサブディレクトリ 'data' にあるとすれば， 以下のようして読み込むことができる．

```{r}
#| eval: false
tw_data <- read_csv(file = "data/tokyo_weather.csv")
```
:::

## 散布図の描画

### 問題

前回配布のデータ `jpdata1/3.csv` を用いて以下の問に答えよ．

-   人口1000人あたりの婚姻・離婚数の散布図を描け．

-   地方別に異なる点の形状を用いた散布図を描け．

-   それ以外にも様々な散布図を描画してみよう．

::: callout-note
CSVファイルが作業ディレクトリの下のサブディレクトリ 'data' にあるとすれば， 以下のようして読み込むことができる．

```{r}
#| eval: false
jp_data <- read_csv(file = "data/jpdata1.csv")
jp_area <- read_csv(file = "data/jpdata3.csv")
```
:::

## いろいろなグラフの描画

### 問題

東京都の新型コロナの動向データ `tokyo_covid19_2021.csv` を用いて以下の問に答えよ．

-   陽性者数と陽性率の推移の折線グラフを描け．

-   月ごとの総検査実施件数の推移の棒グラフを描け．

-   曜日ごとの総検査実施件数の箱ひげ図を描け．

::: callout-note
CSVファイルが作業ディレクトリの下のサブディレクトリ 'data' にあるとすれば， 以下のようして読み込むことができる．

```{r}
#| eval: false
tc_data <- read_csv(file="data/tokyo_covid19_2021.csv")
```
:::
